ACORDAO-COMPLETO-2566150

ACÓRDÃO 541/2023 ATA 11/2023 - PLENÁRIO

VISTOS, relatados e discutidos estes autos que tratam de embargos de declaração opostos pela Federação das Indústrias do Estado do Paraná (FIEP/PR) e pelo Instituto Euvaldo Lodi no Estado do Paraná (IEL/PR) , em face do subitem 9.2 do Acórdão 2324/2022-TCU-Plenário;
ACORDAM os Ministros do Tribunal de Contas da União, reunidos em Sessão do Plenário, ante as razões expostas pelo Relator, em:
9.1. conhecer, com fulcro no art. 34, § 1º, da Lei 8.443/1992, os embargos de declaração opostos pela Federação das Indústrias do Estado do Paraná (FIEP/PR) e pelo Instituto Euvaldo Lodi no Estado do Paraná (IEL/PR) em face do subitem 9.2 do Acórdão 2324/2022-TCU-Plenário, para, no mérito, acolhê-los parcialmente, com a integração ao voto embargado da análise das alegações recursais realizada no voto que fundamenta a presente deliberação, sem haver, todavia, alteração no acórdão embargado;
9.2. notificar os embargantes sobre esta deliberação.

Embargos de declaração opostos pela Federação das Industrias do Estado do Paraná e pelo Instituto Euvaldo Lodi Núcleo Regional do Paraná contra decisão que conheceu e negou provimento a pedido de reexame.

Departamento Regional do Senai no Estado do Paraná e Departamento Regional do Sesi no Estado do Paraná.

3. Recorrentes: Instituto Euvaldo Lodi Núcleo Regional do Paraná (75.047.399/0001-65) e Federação das Indústrias do Estado do Paraná (76.709.898/0002-14).

13.1. Ministros presentes: Bruno Dantas (Presidente), Walton Alencar Rodrigues, Benjamin Zymler, Vital do Rêgo (Relator), Jorge Oliveira, Antonio Anastasia e Jhonatan de Jesus.
13.2. Ministros-Substitutos presentes: Augusto Sherman Cavalcanti, Marcos Bemquerer Costa e Weder de Oliveira.

VITAL DO RÊGO

Ministro Vital do Rêgo.

Trata-se de embargos de declaração opostos pela Federação das Indústrias do Estado do Paraná (Fiep) e pelo Instituto Euvaldo Lodi no Estado do Paraná (IEL/PR) , em face do subitem 9.2 do Acórdão 2324/2022-TCU-Plenário (peça 153) , por meio do qual este Tribunal conheceu e negou provimento a pedido de reexame por eles interposto contra o Acórdão 1534/2020-TCU-Plenário (peça 79) , com a redação dada pelo Acórdão 2776/2020-TCU-Plenário (peça 98) , os quais, no que toca às embargantes, dispôs in verbis:
 (...) 
9.4. promover o envio de ciência, nos termos da Resolução TCU n.º 315, de 2020, com vistas à superveniente adoção das medidas cabíveis em prol da prevenção ou correção das irregularidades ou impropriedades pelo Serviço Social da Indústria no Estado do Paraná (Sesi-PR) e pelo Serviço Nacional de Aprendizagem Industrial no Estado do Paraná (Senai-PR) , em conjunto com o Sistema Fiep, para que, em atenção aos princípios administrativo-constitucionais da legalidade e da eficiência, adotem todas as providências necessárias para impedir a injustificada adoção da concorrência em detrimento do pregão eletrônico (...) ;
 (...) 
9.6.1. envie a cópia do presente Acórdão, com o Relatório e a Proposta de Deliberação, ao Serviço Social da Indústria no Estado do Paraná e ao Serviço Nacional de Aprendizagem Industrial no Estado do Paraná, em conjunto com a Federação das Indústrias do Estado do Paraná (Fiep) e o Instituto Evaldo Lodi no Estado do Paraná (IEL-PR) , para ciência e adoção de todas as medidas cabíveis em cumprimento aos itens 9.4 (...) deste Acórdão.
Segundo os embargantes, a deliberação seria omissa, com base nos seguintes argumentos (peça 167) :
Dentre os assuntos trazidos aos autos e constantes do PEDIDO DE REEXAME, um deles foi o requerimento para que esta E. Corte promova o julgamento da tese arguida, no sentido de que, em sendo a FEDERAÇÃO DAS INDÚSTRIAS DO ESTADO DO PARANÁ e o INSTITUTO EUVALDO LODI - NÚCLEO REGIONAL DO ESTADO DO PARANÁ entidades de natureza privada, que não recebem verbas de natureza pública, é descabido ao TRIBUNAL DE CONTAS DA UNIÃO promover quaisquer determinações em relação as contratações eminente privadas que venham a firmar, como a que consta do ACÓRDÃO vergastado, que lhes impõe a utilização de pregão eletrônico em detrimento da concorrência pública quando da contratação de serviços de natureza comum, como é o caso de facilities, quando NÃO lhes é imputado o dever de licitar. 
A propósito, a delimitação do escopo recursal tratou especificamente da manutenção do item 9.6.1 do Acórdão 1534/2020-TCU-Plenário, que determina o envio de cópia da decisão à FEDERAÇÃO DAS INDÚSTRIAS DO ESTADO DO PARANÁ e ao INSTITUTO EUVALDO LODI NO ESTADO DO PARANÁ, para ciência e adoção de todas as medidas cabíveis em cumprimento aos seus itens 9.4 e 9.5. 
Ocorre que, ao apreciar o presente recurso, o Voto proferido pelo i. Relator deixa de contemplar o tema, destacando no item 6 o seguinte: 
"6. Desta forma, objetivando a seleção da proposta mais vantajosa, as entidades do Sistema S deveriam adotar o pregão eletrônico para a contratação de serviços de natureza comum, com padrões de desempenho e qualidade objetivamente definidos pelo edital a partir das especificações usuais de mercado, em sintonia com os princípios da eficiência, celeridade e economicidade, com vistas a obter a proposta mais vantajosa para a entidade." 
Como visto, a análise manifestada no Voto limita-se a tratar da ciência para o item 9.4 do Acórdão 1534/2020-TCU-Plenário, sem enfrentar os requerimentos do recurso, no sentido de que FIEP e IEL não estão obrigados a licitar nos moldes do SESI e do SENAI. 
Dito de outro modo, com todo respeito, a adoção de quaisquer medidas relacionadas ao cumprimento dos itens 9.4 e 9.5 do Acórdão 1534/2020-TCU-Plenário, em última análise, impõem, de forma genérica, regras de contratações ao qual tais entidades não estão vinculadas - obviamente - quando se tratar de contratações eminente privadas que venham a firmar. 
Destarte, da forma universal como está posta a redação do vergastado acórdão, estamos diante de uma recomendação incabível, para não dizer impossível, de que a FIEP e o IEL se valham de um pregão eletrônico quando da contratação de serviços de natureza comum, quando sequer lhes é imputado o dever de licitar. 
Por certo, é de se concluir que tais exigências não se alinham com as figuras jurídicas da FIEP e do IEL, de modo que a reforma do Acórdão 2324/2022-TCU-Plenário, é a medida que se impõe. 
REQUERIMENTOS FINAIS
De todo o exposto acima, além do mais que será suprido pelo ilibado saber, preparo técnico e bom senso de Vossa Excelência, requer-se o conhecimento do presente EMBARGOS DE DECLARAÇÃO e a sua procedência, inclusive com efeitos infringentes, a fim de: 
a) sanar a OMISSÃO apontada, a fim de reformar o item 9.2 do Acórdão 2324/2022-TCU-Plenário, para o fim de que seja excluída expressamente a determinação contida no item 9.6.1 do Acórdão 1534/2020-TCU-Plenário, ou seja, para que não constem em tais decisões quaisquer recomendações ou determinações à FEDERAÇÃO DAS INDÚSTRIAS DO ESTADO DO PARANÁ e ao INSTITUTO EUVALDO LODI NO ESTADO DO PARANÁ, considerando que, no caso concreto, estas entidades não têm a obrigação de realizar suas compras e contratações de serviços de natureza comum mediante pregão eletrônico em detrimento da concorrência pública.
	É o relatório.

Marco Antônio Guimarães (OAB/PR 22.427) e Juliano Gurski da Silva (OAB/PR 48.085).

Não atuou.

EMBARGOS DE DECLARAÇÃO EM REPRESENTAÇÃO. INEXISTÊNCIA DOS VÍCIOS ALEGADOS. CONHECIMENTO. REJEIÇÃO.

REPRESENTAÇÃO (REPR)

não atuou.

Em exame, embargos de declaração opostos pela Federação das Indústrias do Estado do Paraná (FIEP/PR) e pelo Instituto Euvaldo Lodi no Estado do Paraná (IEL/PR) (peça 167) , em face do subitem 9.2 do Acórdão 2324/2022-TCU-Plenário (peça 153) , por meio do qual este Tribunal conheceu e negou provimento a pedido de reexame (peça 116) por eles interposto contra o Acórdão 1534/2020-TCU-Plenário (peça 79) , com a redação dada pelo Acórdão 2776/2020-TCU-Plenário (peça 98) .
Em resumo, as embargantes alegam que o voto embargado foi omisso na análise de suas alegações no sentido de que não são obrigadas a cumprir a recomendação dos subitens 9.4 e 9.6.1 do Acórdão 1534/2020-TCU-Plenário, pois são entidades privadas, que não recebem verbas de natureza pública. E que seu pedido de reexame, à época, se limitou a discutir sobre a manutenção do item 9.6.1 do Acórdão 1534/2020-TCU-Plenário, que determinou o envio de cópia da decisão à FIEP e ao IEL/PR, para ciência e adoção de todas as medidas cabíveis em cumprimento do seu item 9.4 (adoção do pregão eletrônico na contratação de serviços de natureza comum) .
Solicitaram, assim, em seu pedido de reexame, a reforma do subitem 9.6 do Acórdão 2776/2020-TCU-Plenário para sua exclusão expressa da determinação contida no subitem 9.6.1 do Acórdão 1534/2020-TCU-Plenário no sentido de que adotem providências para adoção de pregão eletrônico, uma vez que não estão sujeitas à jurisdição do TCU.
Para o conhecimento de embargos de declaração basta o atendimento dos chamados requisitos gerais de admissibilidade (legitimidade, tempestividade e interesse de agir) dos recursos e a alegação da existência de um dos vícios apontados no art. 34 da Lei 8.443/92 (omissão, obscuridade e/ou contradição) . Para efeito de provimento dos embargos, busca-se a efetiva comprovação da ocorrência dos vícios alegados.
Neste caso, já que preenchidos tais requisitos de admissibilidade, os embargos opostos devem ser conhecidos.
No tocante ao mérito, seguem as ponderações a seguir.
Por ocasião da análise de mérito do pedido de reexame interposto pelas embargantes, a então Serur apontou como tópico de discussão a seguinte questão: "a decisão extrapolou a competência material objetiva deste Tribunal de Contas, tendo em vista que a Federação das Indústrias do Estado do Paraná e o Instituto Euvaldo Lodi - Núcleo Regional do Estado do Paraná - são entidades de natureza privada que não recebem verbas de natureza pública?" (peça 150, p. 4) .
Em sua análise, cuja instrução fez parte do relatório que antecedeu o Acórdão 2324/2022-TCU-Plenário, a referida unidade técnica reprisou a análise anterior da então Selog que compôs o relatório que antecedeu o Acórdão 1534/2020-TCU-Plenário, nos seguintes termos (peça 150, p. 10) :
26. A despeito da afirmação da FIEP e do IEL/PR de que o TCU seria incompetente para atuar em face dessas entidades, por serem fiscalizadas pela lei civil, cabe aqui observar que a atuação do Tribunal nestes autos se justifica em função de a Concorrência 3.0018/2019 envolver recursos de natureza tributária das entidades do Sistema S, destacando-se aqui o enunciado do Acórdão 736/2017-TCU-Plenário (Relator Ministro José Múcio Monteiro) : 
'O TCU tem competência para realizar inspeções e diligências para averiguação das disponibilidades financeiras das federações estaduais vinculadas às confederações nacionais que recebem repasses de entidades do Sistema S, exclusivamente quanto aos recursos que possuam origem tributária. A presença de verbas de natureza privada nas disponibilidades financeiras daquelas entidades não afasta a competência do Tribunal sobre o exame da parcela dos recursos de origem pública.' 
27. Diante disso, não há qualquer impedimento deste Tribunal para atuar em face das citadas entidades nos presentes autos, tendo em vista que a Concorrência 3.0018/2019 envolve recursos de natureza tributária do Sesi/PR e do Senai/PR
O relator do Acórdão 1534/2020-TCU-Plenário (peça 79) incorporou a seu voto a análise da unidade técnica original (Selog) às razões de decidir (peça 80, p. 1 e 3) . Ao apreciar embargos de declaração opostos pelo Sesi-PR e Senai-PR em face do Acórdão 1.534/2020 (peça 99) , que igualmente questionou que o item 9.6.1 do aludido Acórdão 1.534/2020 teria incorrido em contradição, já que o TCU careceria de competência para reclamar a adoção de providências junto à FIEP/PR e ao IEL/PR, o aludido relator manteve sua conclusão anterior ao acompanhar tacitamente as conclusões da unidade técnica e acolher o desfecho por ela proposto.
Ressalto que, segundo jurisprudência deste Tribunal (Acórdão 348/2010-TCU-Plenário, 2.209/2010-TCU-Plenário e 4.746/2010-TCU-Plenário, entre outros) , o repasse voluntário de recursos de natureza tributária dos entes do Sistema S ao IEL ou às federações das indústrias estaduais deve necessariamente ser formalizado por meio de convênio, com base em regulamento próprio, sujeito aos princípios constitucionais e legais que regem a matéria. E que, na falta de norma própria, os entes devem observar a legislação federal afeta à matéria.
Isso corrobora o entendimento de que tais recursos, quando de posse das embargantes, estão inseridos na competência deste Tribunal, tendo esta Corte jurisdição para apurar quaisquer atos relativos aos recursos das entidades do Sistema S repassados voluntariamente às embargantes.  
Veja-se, ainda, que, mesmo não se tratando de recursos voluntariamente transferidos pelos entes do Sistema S às federações da indústria ou IEL, mas de  realização de licitação para contratação de objeto por eles a ser compartilhado, mediante rateio das respectivas despesas, este Tribunal, por meio do Acórdão 2949/2021-TCU-Plenário, consignou só ser possível desde que verificada, dentre outro, a utilização das regras dos regulamentos próprios do Sesi e do Senai para balizar o procedimento e observância dos princípios das licitações.
No voto condutor do Acórdão 3224/2014-TCU-Plenário, destacado no voto do Acórdão 2949/2021-TCU-Plenário, ficou assente o seguinte entendimento:
Quanto aos repasses voluntários, deve prevalecer a jurisprudência do Tribunal no sentido de que as entidades integrantes do Sistema S devem observância aos princípios que regem a administração pública e aos regulamentos próprios, quando da celebração de convênios ou instrumentos congêneres, casos em que se mostra inafastável a exigência da devida prestação de contas.
Nessas condições, propugno pelo acolhimento parcial dos presentes embargos, tendo em vista que, de fato, não foram expressamente analisadas as alegações das embargantes, o que se faz nessa oportunidade. Todavia, como visto, tal encaminhamento não implica na modificação de mérito do acórdão embargado, o qual permanece com o conhecimento e negativa de provimento ao pedido de reexame interposto pela Federação das Indústrias do Estado do Paraná (FIEP/PR) e pelo Instituto Euvaldo Lodi no Estado do Paraná (IEL/PR) .
Ante o exposto, voto para que o Tribunal de Contas da União aprove o acórdão que submeto a este Colegiado.
TCU, Sala das Sessões, em 22 de março de 2023.
Ministro VITAL DO RÊGO 
Relator